【裁判字號】    97,訴,2
【裁判日期】    971007
【裁判案由】    偽造文書等
【裁判全文】
臺灣桃園地方法院刑事判決                 97年度訴字第2號
公  訴  人  臺灣桃園地方法院檢察署檢察官
被      告  甲○○
上列被告因偽造文書等案件，檢察官原聲請簡易判決處刑（台灣
桃園地方法院檢察署96年度偵字第25753 號），經本院改適用通
常程序審理，茲判決如下：
    主  文
甲○○無罪。
    理  由
一、公訴意旨略以：被告甲○○於民國96年10月4 日下午1 時許
    ，在桃園縣中壢市○○○路○ 段510 號內，拾獲乙○○所有
    遺落該處已脫離持有之華僑商業銀行股份有限公司（下稱華
    僑銀行）卡號0000000000000000號信用卡1 張，竟意圖為自
    己不法所有，將之侵占入己後，復意圖為自己不法之所有，
    基於詐欺、偽造文書之犯意，明知未經華僑銀行及乙○○授
    權使用該張信用卡，竟於附表交易明細表所示之時間、地點
    ，前往桃園縣中壢市○○○路○ 段510 號之「ISSIO 金飾店
    」，持上開信用卡，冒用乙○○之名義，以該信用卡之持卡
    人身分要求刷卡消費，經該金飾店某不知情之工作人員透過
    網路將刷卡消費資料傳輸至發卡銀行電腦主機，致該電腦主
    機依程式所設計之判斷程序確認消費內容及刷卡人權限時，
    誤信為乙○○本人持卡消費，而由電腦主機自動發給授權碼
    ，再傳輸回加油站刷卡機，由該刷卡機自動列印簽單，嗣該
    員工再將簽單交付予甲○○，甲○○即在其上簽名欄偽簽乙
    ○○之署名，以表示為乙○○本人之消費，再交還加油站人
    員而為行使，足生損害於乙○○、ISSIMO金飾店及華僑銀行
    對於信用卡簽帳管理之正確性，嗣於96年10月12日下午5 時
    許，在桃園縣中壢市○○○路○ 段510 號之「ISSIMO金飾店
    」欲再以該信用卡付帳未果，然為該店人員察覺有異而告未
    遂。是認被告涉犯刑法第337 條之侵占遺失物罪、第216 條
    及第210 條之行使偽造私文書罪、及第339 條第1 項之詐欺
    取財罪等語。
二、按犯罪事實應依證據認定之，無證據不得認定犯罪事實。不
    能證明被告犯罪者，應諭知無罪之判決。刑事訴訟法第154
    條第1 項、第2 項，及同法第301 條第1 項前段，分別定有
    明文。再按刑事訴訟上證明之資料，無論其為直接證據或間
    接證據，均須達於通常一般之人均不致有所懷疑，而得確信
    其為真實之程度，始得據為有罪之認定，若其關於被告是否
    犯罪之證明未能達此程度，而有合理之懷疑存在時，致使無
    從形成有罪之確信，在刑事訴訟「罪疑唯輕」、「無罪推定
    」原則下，依據「罪證有疑，利於被告」之證據法則，即不
    得遽為不利被告之認定，最高法院76年臺上字第4986號判例
    意旨足資參照。
三、本件檢察官認定被告犯涉犯侵占遺失物罪、行使偽造私文書
    罪及詐欺取財罪之犯行，係以被告於警詢及檢察官偵查中之
    自白、被害人即證人乙○○及證人陳思樺於警詢中之證詞、
    贓物領據、信用卡簽單影本、ISSIMO金飾店之銷售日報表等
    為據。訊據被告甲○○固不否認曾於附表所載之時地持乙○
    ○之華僑銀行信用卡刷卡購買金飾並於簽單上簽署「乙○○
    」名義後交付店員等事實，惟否認有何侵占、行使偽造私文
    書及詐欺取財之犯行，辯稱：我與乙○○間本有不可告人之
    男女關係，乙○○在96年10月初與我見面時，見我經濟困難
    ，故同意我持其持有華僑銀行信用卡刷購金飾典當週轉現金
    ，再由乙○○墊付信用卡帳款，我再視能力分期繳款予乙○
    ○。於警局時乙○○恐渠配偶知悉我倆關係，故謊稱不認識
    我更未同意，我為保全渠家庭亦自白犯罪，實並無盜刷等語
    。經查：
  (一)被告於警詢、檢察官偵查中，原均坦認乙○○之本案信用卡
    係其於桃園縣中壢市家樂福賣場內偶然拾得，其與乙○○毫
    無瓜葛、亦不認識，及盜刷卡購買金飾等節。嗣於本院準備
    程序之初，亦為如是自白。直至審判程序中，始改稱其與乙
    ○○於94年間在「香草卡拉OK」店內即已認識，案發後因恐
    乙○○配偶得知此事將破壞渠家庭美滿，故隱瞞此曖昧關係
    ，謊稱信用卡係其偶然拾得後盜刷，實則係乙○○因知其經
    濟困難故同意其使用俾便週轉。此外，被告對乙○○係於中
    國石油公司從事加油機台之修護業務、行動電話號碼為0000
    000000號、家中除配偶外，尚有一子就讀高中、一女就讀國
    三等工作、家庭狀況之細節，均陳述綦祥，甚稱自案發後至
    97年1 月23日本院審判期日之前一周為止，乙○○仍以該電
    話與其0000000000號行動電話聯絡以關心其生活。而經本院
    依職權調取0000000000號行動電話自案發前數日之96年10月
    1 日起至97年1 月20日止之通聯記錄，該電話號碼登記使用
    人確為「乙○○」，期間與被告所持0000000000號、及另0
    0000000000號等二電話號碼間，各月間均有通聯記錄，其中
    收發話通聯共達數十通、簡訊通聯亦多達20通，此有卷附該
    電話之通聯紀錄1 份可徵。依此觀之，被告所辯似非全然無
    據。
  (二)然依乙○○於警詢中證稱：本案華僑銀行信用卡是我於88年
    間在中壢市大潤發賣場內華僑銀行攤位申辦，「我不知道是
    否有遺失或遭到他人竊取，直到今日（即96年10月12日）警
    方通知我，我才知道我信用卡不見了（因我很少使用此張信
    用卡），故沒有向警方報案。... 我最後一次使用此張華僑
    信用卡是於民國96年9 月10日在桃園縣平鎮市○○路與中豐
    路口之大潤發賣場內吃午餐共刷卡消費新台幣142 元... 民
    國96年9 月10日之後我沒有再使用過該信用卡，有收到華僑
    銀行9 月份我刷卡的帳單（刷卡消費新台幣142 元），10月
    份帳單尚未收到」等語，又稱：「我完全不認識犯嫌甲○○
    （在所內經當面指認）」等語（以上均見偵查卷第11頁、第
    12頁），即除否認交付信用卡予被告使用外，更完全否認認
    識被告。嗣乙○○到庭亦證稱：「（你在做筆錄之前，認不
    認識或接觸或聯繫過在庭被告？）完全都沒有。（你在普仁
    所做筆錄時，你太太有無陪同？）有。... （你知道香草卡
    拉OK？）之前有去過。（請確認是否在案發之前認識在庭被
    告？）沒化妝不認識，化妝與沒化妝不一樣。（被告在普仁
    所那天有沒有化妝？）沒有，在普仁派出所的時候我們見面
    ，我去那邊我不認識她。... 很面熟。... 沒印象，叫不出
    來什麼名字。... 就覺得好像在哪裡見過。（但是你確定認
    不認識？）確定不認識。... （你有沒有可能把你本案的信
    用卡交給其他人使用？）沒有，不可能」等語（本院卷第13
    5 頁至第137 頁、第139 頁），此時乙○○雖仍一再否認認
    識被告，更未交付信用卡予被告或他人使用，但坦承確曾去
    過被告上班之「香草卡拉OK」店，並改稱被告「很面熟」、
    好像「在哪裡有見過」。嗣乙○○坦認所持手機號碼為0000
    000000號，又證稱：「（有一支電話0000000000號你有無印
    象？）最近常常接到。（是誰打給你的？）對方（即指被告
    ）... 因為我在普仁派出所作筆錄的時候有留我的手機，當
    初做筆錄的時候並沒有分開做，她就打過來了。（所以你的
    意思是案發後，也就是96年10月12日之後被告才有打電話給
    你？）過兩、三天」等語（本院卷第137 頁至第138 頁），
    即雖曾接獲被告之來電，但此係因被告於警詢中暗記渠手機
    號碼，而於「警詢」後主動來電者，言下之意，乙○○僅於
    赴警局製作筆錄之後，始曾接獲被告來電。然經檢察官繼續
    追問，乙○○始證稱：「（有沒有可能在案發前被告就打電
    話給你了？）我以為是我去的酒店打電話找我，因為我去酒
    店也有留電話。... 這麼多小姐我都有留。... 在之前有很
    多小姐打電話給我，我都會打回去問是哪裡找。... 我只是
    隨便接一接講一下，隨便打情罵俏一下就掛掉了。... 叫我
    去酒店消費... 叫我到酒店捧場這些」等語（本院卷第138
    頁至第139 頁），即又改稱確曾於案發前接過被告來電，亦
    曾回電，但因以為係酒店小姐來電，故回電時僅止「隨便打
    情罵俏」而已，而此即與前稱僅於赴警局製作筆錄後始接過
    被告來電云云，迥不相同，益徵乙○○與被告絕非未曾見面
    相識。此時就乙○○與被告之相識經過，據乙○○稱：「（
    在案發前你跟被告在哪些地方見過面？）沒有見過面。（不
    是在酒店遇到嗎？）有遇到。... 因為我在那邊都見過1 次
    ，所以沒什麼印象。（你的意思是案發前你見過被告1 次，
    只有1 次嗎？）4 、5 次。（除了酒店還有哪裡？）沒有」
    等語（本院卷第139 頁至第140 頁），即終改口坦認確曾於
    「香草卡拉OK」酒店遇過被告，且次數達4 至5 次；渠既仍
    能特定出與被告見面之次數，顯見渠前稱與被告毫不認識、
    直至警局製作筆錄時始第一次見面，或僅止於「很面熟」之
    感覺云云，必係故做掩飾之避重就輕謊言。再經被告反詰問
    乙○○是否與其相識已達3 年、是否曾與之多次前往「貝多
    芬汽車旅館」、本案信用卡是否亦係渠在該旅館中交付使用
    等節，乙○○雖一再否認曾與被告共至旅館、亦否認曾交付
    信用卡予被告使用，惟針對兩人相識日數乙節又改稱：「如
    果這樣算的話，她（指被告）確實認識我3 年了」等語，而
    與先前所述完全矛盾。另經乙○○閱覽渠與被告間通聯記錄
    ，乙○○雖先證稱以為係酒店小姐來電，渠始回電「隨意打
    情罵俏一下」等語已如前述外，復稱：「（如果對方沒有打
    來，你會主動打電話給酒店小姐打情罵俏嗎？）不會。（你
    會主動打電話去給某個女生談天的話，這個女生跟你是什麼
    關係？）關係比較好。（你會發簡訊給那個女生的話，這個
    女生跟你是什麼關係？）朋友。（所以不是單純酒店裡面逢
    場做戲的關係？）是」等語（本院卷第155 頁）。言下之意
    ，乙○○雖會無奈地應合酒店小姐邀請前往消費之來電而回
    電虛應故事，但從不會主動去電酒店小姐「打情罵俏」，倘
    有主動去電之情形，則該女子必為親密友人，絕不能與一般
    酒店小姐「逢場作戲」相提並論。然依上開通聯記錄，乙○
    ○曾於96年10月3 日上午10時30分主動製發簡訊予被告0000
    000000號電話，嗣又於同月12日上午10時34分主動去電被告
    之0000000000號電話，通話時間達38秒，而該日該通電話之
    前，被告並無任何主動去電乙○○之情事，顯然與渠所稱無
    奈打情罵俏之舉迥不相同。對此，乙○○雖又以：「簡訊只
    是隨便無聊發的。... 也許是因為好玩... 我那天不知道怎
    麼搞的，很無聊」等語搪塞，然始終無法清楚說明原委，可
    見被告對乙○○而言，雖確於酒店中認識，然兩人關係絕非
    單純酒店小姐逢場作戲可相比擬。再據被告供稱：「（妳說
    與證人見面的地點就只有汽車旅館，是感情關係還是金錢關
    係？）我跟他（即乙○○）認識三年了，憑良心說確實有感
    情，但是他也有付錢給我，我在這種地方上班，確實也需要
    錢，之前他也說過，我跟他去一次汽車旅館是3,000 元，他
    也有付我這個錢，我跟他最常去的就是中壢的貝多芬汽車旅
    館... 我跟他已經不只是朋友關係了，已經有感情了，就是
    很親密的朋友，而且會去汽車旅館。（他有錢給你你就收，
    但他沒有你也不會跟他要？）對，因為我跟他認識已經那麼
    久了」等語（本院卷第159 頁至第160 頁）。乙○○聽聞此
    節，方才坦認：「我認為這是金錢交易關係，而且都是當場
    付」、「（所以你與被告確實有到汽車旅館開房間？）有。
    （正如被告所述，最常去的是貝多芬汽車旅館？）是。（跟
    她這種關係一直到案發時為止三年多了嗎？）不確定。（有
    一段期間了吧？）有一段期間」等語（本院卷第160 頁），
    即終坦承確實有與被告固定至汽車旅館發生性關係，甚而關
    於性行為之次數，先據被告供稱：「（多久一次？）原則上
    一星期一次，除非他公務繁忙，才會延到下個禮拜，一個月
    至少有三、四次，而且幾乎都是約禮拜三，因為被告說他星
    期三比較空，因為他所做的機台禮拜三比較有空，但我只有
    早上可以陪他兩個小時，因為我下午要上班」等語，乙○○
    聽聞後亦坦認：「（被告所述是否正確？）她打來我都說我
    禮拜三比較有空，都是她約我的」等語（本院卷第161 頁）
    ，即乙○○亦不否認與被告確有長達3 年之久之固定男女關
    係，而非先前所述與被告迥不相識，至此方見乙○○於警詢
    及本院審判中初始證述內容，無非通篇謊言，益見渠無非因
    偵審程序之一再推移，且因應通聯記錄、被告供述內容等諸
    多證據資料不斷浮現，乃一再更改證詞，終自知無從抵賴，
    方不得不坦認與被告間之男女關係，由是益見被告辯稱其與
    乙○○於「香草卡拉OK」店認識後，曾多次、固定於汽車旅
    館內發生性關係，迄今兩人間已有一定情感基礎之男女私密
    關係等語，應屬事實，至其先前自白內容，核與此客觀事實
    完全不符，自不足採。更罔論乙○○就信用卡遺失之過程，
    證稱：「我的皮包裡面有三張信用卡，我經常使用的是中國
    信託的信用卡，所以我想可能是拿中國信託信用卡出來刷卡
    時，這張華僑銀行的信用卡掉了... 因為我買東西，皮包拿
    出來可能手忙腳亂」等語（本院卷第149 頁、第151 頁），
    亦即，羅文係因購物拿出渠「中國信託」之信用卡之時，「
    手忙腳亂」不慎「掉出」本案華僑銀行信用卡；再據乙○○
    證稱：「（你皮包裡面原本放哪三張卡？）中國信託、遠東
    銀行、華僑銀行。... （現在皮包裡面放幾張信用卡？）兩
    張（即中國信託及遠東銀行之信用卡）。... （你的華僑銀
    行信用卡原本是放在哪裡？）夾層內。... 『全民健康保險
    卡的夾層』內。... 因為我都隨便放進去。（但起碼是放在
    皮包內專放卡片的夾層內？）是。（你當初只掉華僑銀行信
    用卡，皮夾沒有掉，皮夾內的東西也沒有掉？）沒有，我只
    掉華僑銀行信用卡，皮包沒有掉」等語，而經本院當庭勘驗
    乙○○所攜帶原存放本案信用卡之皮包，其內現有二張信用
    卡，一「中國信託銀行之大江國際購物中心聯名信用卡」、
    一「遠東商業銀行之台灣石油工會聯名卡」，均置放於該皮
    包專門放置各類卡片之夾層內，至乙○○所稱原置放本案華
    僑銀行信用卡之夾層，係與該置放「中國信託銀行」大江聯
    名卡之夾層遙遙相對，顯然不可能於拿取中國信託銀行信用
    卡之過程中不慎誤觸亦將本案華僑銀行信用卡取出遺失；再
    經本院拉住乙○○所稱原置放本案華僑銀行信用卡之健保卡
    夾層該端使之開口朝下，甩動皮包，除皮夾內所置放現金因
    晃動力量故位移並掉落法檯之外，該健保卡於夾層內之位置
    並未移動，依然緊緊地置放於該夾層內，可見絕無乙○○所
    稱掉出遺失之可能。再參以乙○○既曾與被告有固定多次之
    性關係，復具一定程度之男女感情基礎，是一時見被告經濟
    困頓乃心生憐憫，並將本案信用卡交付被告同意其以刷卡購
    物變賣取得現金之方式週轉，並非不可想像，更屬事理之常
    ，綜佐上陳各情以觀，要見所謂遺失乙說，殊屬乙○○虛捏
    之詞，毫不足信，是被告辯稱已得乙○○本人同意交付使用
    等語，應非虛妄，尚堪採信。被告既得乙○○授權持卡消費
    ，當無所謂侵占本案信用卡、並冒用偽造乙○○名義刷卡消
    費之行為，至堪認定。
  (三)檢察官又以：依交易常理，發卡銀行僅同意真實持卡人消費
    ，絕無同意非持卡人持卡消費之理，而本案持卡人乙○○雖
    同意被告刷卡消費，但嗣後又稱不認識被告，以脫免卡費之
    繳付，顯然具有不法所有之意圖，益徵發卡之華僑銀行絕無
    同意非持卡人之被告刷卡消費之可能，且被告既係於已陷經
    濟困頓之情形下消費，在刷卡當時顯無支付卡費之意思及能
    力，因之堪認被告係以偽簽乙○○名義於簽單為手段、向銀
    行詐偽係乙○○本人刷卡故而同意先行代墊價款此一方式，
    向發卡銀行詐欺取財等語。惟按詐欺罪之成立以行為人具有
    不法所有之意圖為要件，又不法所有之意圖既屬詐術以外之
    另一詐欺罪之主觀不法構成要件要素，則於具體個案中，自
    應分別審認此二者之該當事實是否兼具，換言之，施詐者所
    取得之物並非必然構成不法之所有，復考量詐欺罪係屬財產
    犯，再被害人之所以願為物之交付，常基於一定經濟目的之
    達成，且被害人因受詐而與行為人締訂雙務契約，其欲達成
    之經濟目的率皆意在取得行為人之對待給付資為處分本身財
    產之補償，據此，則行為人有無不法所有之意圖，應端視其
    於行為時是否有擬依約履行本身之給付俾實現受詐者所企求
    經濟目的之意，若有之，即便該契約之成係施詐之結果，惟
    因行為人具有履約以彌補受詐者處分財產之失並使之完成所
    欲經濟目的之意，殊難謂之具有不法所有之意圖。訊據被告
    供稱：「（當初妳與乙○○約定時，刷卡的帳款誰付？）我
    要付。（你不是沒錢嗎，怎麼付？）可是我有上班，我是說
    分期付款慢慢還給他。（所以你的意思是說，你先刷卡，拿
    到金飾店去變賣先取得現金，至於帳款，你分期還給乙○○
    ，乙○○就動用信用卡循環信用不是一次繳完？）對。...
    當時我跟乙○○說以我的經濟狀況我分期付款給他。（意思
    是他有可能先幫你墊付信用卡帳款，然後你再還給他？）對
    。（亦即，你與乙○○約定，他先墊付信用卡帳款，如果你
    有錢，就分期付給他，如果沒有錢，就由乙○○先墊付帳款
    ？）對，他知道我經濟狀況」等語（本院卷第167 頁）。參
    以乙○○斯時非但早知被告經濟甚為困頓，且正因與被告間
    之長久固定感情基礎，心生不忍而起接濟之心，乃慨然同意
    以出借信用卡予被告刷卡購物變賣取得現金週轉之方式接濟
    救助之，此已如前述，顯見乙○○於同意被告使用之初，為
    真正達到接濟救助被告之目的，不使被告直接受到銀行催債
    ，故亦同意就被告刷卡消費金額，先由經濟情況甚佳之乙○
    ○向銀行清償，日後再由被告視經濟情況分期攤還予己，即
    被告並不直接對銀行負擔債務，亦不直接面對銀行之催討，
    而由持卡人乙○○直接對銀行清償卡債，而此等還款安排亦
    正為乙○○接濟救助被告之原定計畫。被告既不直接對華僑
    銀行負擔該信用卡債務，即便華僑銀行因被告冒偽乙○○名
    義刷卡故陷錯誤先予墊款，亦尚難認被告對華僑銀行有何不
    法所有之意圖，是無構成詐欺取財罪之餘地。
六、綜前各節，乙○○證稱從未將本案信用卡交付被告使用、係
    遭被告盜刷云云，無非為恐渠配偶得悉自己與被告間長久且
    具一定感情基礎之男女關係，為圖掩飾之虛捏謊言，不足一
    採。被告所辯情節，尚堪採信。另公訴人所舉之證據，亦不
    足證明被告有何侵占遺失物、詐欺及偽造文書之罪嫌。此外
    ，復查無其他積極證據足資佐證。揆諸前揭說明，自應為被
    告無罪之判決。
七、本件檢察官原聲請以簡易判決處刑，惟經本院認有刑事訴訟
    法第451 條之1 第4 項但書第3 款所定之情形，依同法第45
    2 條規定，自應改適用通常程序判之，末此敘明。
據上論斷，應依刑事訴訟法第452 條、第301 條第1 項，判決如
主文。
本案經檢察官邱文中到庭執行職務。
中    華    民    國    97    年    10    月    7     日
              刑事第十一庭審判長法  官  蔡榮澤
                                法  官  林蕙芳
                                法  官  紀凱峰
以上正本證明與原本無異。
如不服本判決，應於判決送達後10日內向本院提出上訴狀（應附
繕本），其未敘述上訴理由者，應於上訴期間屆滿後20日內補提
理由書狀於本院，上訴於臺灣高等法院。
                                書記官  高文靜
中    華    民    國    97    年    10    月    14    日
附表：
  ┌───┬───────┬────────┬────┬───┐
  │ 編號 │   時   間    │    地    點    │購買物品│ 備註 │
  ├───┼───────┼────────┼────┼───┤
  │  1   │96年10月 6日下│桃園縣中壢市中山│8,710元 │      │
  │      │午4時54分許   │東路2段510號「IS│之金飾  │      │
  │      │              │SIO金飾店」     │        │      │
  ├───┼───────┼────────┼────┼───┤
  │  2   │96年10月 7日下│同上            │無      │未成功│
  │      │午5時         │                │        │      │
  ├───┼───────┼────────┼────┼───┤
  │  3   │96年10月10日晚│同上            │8,470元 │      │
  │      │間10時23分許  │                │之金飾  │      │
  ├───┼───────┼────────┼────┼───┤
  │  4   │96年10月12日下│同上            │1萬4,560│未成功│
  │      │午4時45分許   │                │元      │      │
  └───┴───────┴────────┴────┴───┘


司法院資訊處製作；財團法人民間司法改革基金會備份。
